【裁判字號】    97,交易,83
【裁判日期】    980123
【裁判案由】    過失傷害
【裁判全文】
臺灣基隆地方法院刑事判決              97年度交易字第83號
公  訴  人  臺灣基隆地方法院檢察署檢察官
被      告  甲○○
上列被告因過失傷害案件，經檢察官提起公訴（97年度偵字第
2952號），本院判決如下︰
    主  文
甲○○從事業務之人，因業務上之過失傷害人，處有期徒刑肆月
，如易科罰金，以新台幣壹仟元折算壹日。
    事  實
一、甲○○從事洗車業，工作內容包括將清洗完畢之車輛駛入車
    庫內打蠟，係從事駕駛業務之人，於民國97年2 月26日晚間
    ，在位於基隆市○○路45號居所飲用酒類後，於同日晚間7
    時40分許，駕駛車號JW-9465 號自小客車，自基隆市○○路
    45號前人行道欲駛入信一路行駛時，本應注意起駛前應顯示
    方向燈，注意前後左右有無車輛，並應讓行進中之車輛優先
    通行，且當時天候陰、有照明、路面無缺陷、視距良好，客
    觀上並無不能注意之情形，竟疏未注意而貿然自基隆市○○
    路45號前人行道駛出，適丙○○騎乘車號NQ2-151 號（起訴
    書誤載為「NQ-151號」）重型機車沿基隆市○○路之外側車
    道直行，行經基隆市○○路45號前之際，甲○○駕駛前開車
    輛之左前車頭遂撞及丙○○騎乘前開機車之右側腳踏板，致
    丙○○人車倒地，受有右側股骨幹骨折之傷害，嗣甲○○駕
    駛前開車輛仍繼續橫越信一路行駛，撞及沿基隆市○○路內
    側車道直行由乙○○駕駛車號T8-419號自小客車後，再撞及
    停放於信一路旁之多部車輛始停車，經乙○○報案，警方據
    報到場後，對甲○○施以呼氣中酒精濃度測試，測試結果高
    達每公升1.87毫克（甲○○涉犯酒後駕車之公共危險案件，
    業經另案判決確定），始悉上情。
二、案經丙○○訴由臺灣基隆地方法院檢察署檢察官偵查起訴。
    理  由
甲、程序事項
    按最重本刑為3 年以下有期徒刑、拘役或專科罰金之罪，及
    刑法第320 條、第321 條之竊盜罪，經第二審判決者，不得
    上訴於第三審法院，刑事訴訟法第376 條第1 款、第2 款定
    有明文。又除簡式審判程序、簡易程序及第376 條第1 款、
    第2 款所列之罪之案件外，第一審應行合議審判，96年3 月
    21日公布、同年月23日施行之刑事訴訟法第284 條之1 亦有
    明文。本件被告甲○○係犯刑法第284 條第2 項前段之業務
    過失傷害罪（詳後述），屬最重本刑為1 年有期徒刑之罪，
    依上開規定得行獨任審判，核先敘明。
乙、實體事項
壹、證據能力部分
一、按被告以外之人於偵查中向檢察官所為之陳述，除顯有不可
    信之情況者外，得為證據，刑事訴訟法第159 條之1 第2 項
    定有明文。經查，證人即告訴人丙○○及乙○○於偵查中向
    檢察官所為之陳述，業經具結，且自筆錄內容觀之，並無不
    正取供之情事，而無顯不可信之情況，依上開規定，自有證
    據能力。
二、次按除顯有不可信之情況外，公務員職務上製作之紀錄文書
    、證明文書，得為證據，刑事訴訟法第159 條之4 第1 款定
    有明文。本件道路交通事故現場圖、道路交通事故調查報告
    表（一）、（二）及基隆市○○○道路交通事故肇事人自首
    情形紀錄表等文書，均為到場處理之員警依現場狀況製作之
    紀錄文書，自文書之內容觀之，均為描述性記載，而無顯不
    可信之情況，依上開規定，自得為本案之證據。
三、又按除顯有不可信之情況外，從事業務之人於業務上或通常
    業務過程所須製作之紀錄文書、證明文書，得為證據，刑事
    訴訟法第159 條之4 第2 款定有明文。又醫師法第12條第1
    項規定：「醫師執行業務時，應製作病歷，並簽名或蓋章及
    加註執行年、月、日。」第2 項規定：「前項病歷，除應於
    首頁載明病人姓名、出生年、月、日、性別及住址等基本資
    料外，其內容至少應載明下列事項：一、就診日期。二、主
    訴。三、檢查項目及結果。四、診斷或病名。五、治療、處
    置或用藥等情形。六、其他應記載事項。」因此，醫師執行
    醫療業務時，不論患者是因病尋求診療，或因特殊目的而就
    醫，醫師於診療過程中，應依醫師法之規定，製作病歷，此
    一病歷之製作，均屬醫師於醫療業務過程中所須製作之紀錄
    文書，而且每一醫療行為均屬可分，因其接續之看診行為而
    構成醫療業務行為，其中縱有因訴訟目的，例如被毆傷而尋
    求醫師之治療，對醫師而言，仍屬其醫療業務行為之一部分
    ，仍應依法製作病歷，則該病歷仍屬業務上所製作之紀錄文
    書，與通常之醫療行為所製作之病歷無殊，自屬刑事訴訟法
    第159 條之4 第2 款所稱從事業務之人於業務上所須製作之
    紀錄文書，而診斷證明書係依病歷所轉錄之證明文書，自仍
    屬本條項之證明文書（最高法院97年度台上字第666 號判決
    可資參照）。本件行政院衛生署基隆醫院出具丙○○之診斷
    證明書，係從事醫療業務之人於業務上所製作之證明文書，
    且該等診斷證明書係就丙○○就醫時之受傷狀況所為之紀錄
    ，又該醫院與丙○○僅係一般醫院與病患關係，與被告亦無
    仇隙，並無顯無不可信之情況，參酌上開所述，因認該診斷
    證明書具有證據能力。
四、另按被告以外之人於審判外之言詞或書面陳述，除法律有規
    定者外，不得作為證據；又被告以外之人於審判外之陳述，
    雖不符合刑事訴訟法第159 條之1 至第159 條之4 之規定，
    而經當事人於審判程序同意作為證據，法院審酌該言詞陳述
    或書面陳述作成時之情況，認為適當者，亦得為證據，而當
    事人、代理人或辯護人於法院調查證據時，知有上開不得為
    證據之情形，而未於言詞辯論終結前聲明異議者，視有前項
    之同意，刑事訴訟法第159 條第1 項及第159 條之5 分別定
    有明文。本件證人即告訴人、乙○○於警詢中所為之陳述及
    臺灣省基宜區車輛行車事故鑑定委員會鑑定意見書，雖為被
    告以外之人於審判外之言詞及書面陳述，然經本院於審判程
    序提示予被告並告以要旨，均經被告表示無意見，且未聲明
    異議，又本院審酌證人警詢筆錄之記載，並無不正取供之情
    事，且證人於警詢時並無具結之可能，另臺灣省基宜區車輛
    行車事故鑑定委員會鑑定意見書係鑑定委員依據卷附資料，
    就車禍發生之責任歸屬所為之鑑定意見，並未另行調查證據
    ，是就該等審判外言詞或書面陳述作成時之情況，均應認為
    適當，依前揭法條意旨，均得援為本案證據。
貳、事實認定部分
    訊據被告固坦承於前開時、地，飲酒後駕駛上開車輛與告訴
    人騎乘之機車發生碰撞等情，惟矢口否認有何業務過失傷害
    之犯行，辯稱其於前開時、地，以倒車入庫之方式，駕車自
    基隆市○○路倒車至信一路45號前人行道，大部分車身均已
    進入人行道，僅車輛前二車輪尚在路旁水溝蓋上，正欲將前
    輪倒車進入信一路45號前人行道之際，告訴人騎乘機車之車
    頭即撞及其駕駛車輛之左前車頭，其原欲熄火下車查看，但
    因一時緊張誤踩油門，其駕駛之車輛始衝入信一路，撞及其
    他車輛云云，經查：
一、被告確於前開時、地，飲酒後駕駛車輛，與告訴人騎乘之機
    車發生碰撞，導致告訴人人車倒地，受有右側股骨幹骨折之
    傷害等情，業據被告於警詢、偵查及本院審理時坦承無誤（
    見臺灣基隆地方法院檢察署97年度偵字第2952號偵查卷第17
    、30頁反面、37頁，本院準備程序筆錄第2 至3 頁），並經
    證人即告訴人、乙○○證述在卷（見前開偵查卷第16至17、
    32、40頁，本院審判筆錄第4 至5 、10頁），復有診斷證明
    書、道路交通事故調查報告表（二）、現場圖（見上開偵查
    卷第6 、46、48頁）及本院卷附基隆市警察局97年12月3 日
    基警交字第0970033113號函檢附現場照片、刑法第185 條之
    3 案件測試觀察紀錄表、呼氣酒精濃度測試單附卷可稽，上
    情應堪認定。
二、被告雖辯稱其駕駛車輛倒車入庫時，車輛左前車頭遭告訴人
    騎乘之機車撞擊云云，然查：
（一）證人即告訴人證稱其於97年2 月26日晚間7 時40分許，騎
      乘機車沿基隆市○○路外側車道直行，距離信一路45號約
      20公尺時，其看見被告倒車入庫，全部車身均在人行道上
      ，突然聽見被告駕駛車輛之引擎發出猛踩油門之巨大聲響
      ，接著該車即自人行道朝車道方向往前衝出，適其騎車經
      過該處，被告駕駛車輛之左前保險桿遂撞及其騎乘機車之
      右側腳踏板，其人車倒地受傷等語（見前開偵查卷第16頁
      ，本院審判筆錄第3 至7 頁），又證人乙○○證述其於97
      年2 月26日晚間7 時40分許，駕車沿基隆市○○路內側車
      道直行，通過信一路與中興路口後，看見被告駕駛之白色
      車輛自其右側路旁橫越馬路往前衝出，該白色車輛先撞及
      行駛於其右前側之機車後，未停車而繼續往前行駛，隨即
      撞及其駕駛車輛之右前車頭，該白色車輛仍繼續往前行駛
      ，撞到停放於路旁之車輛等語（見前開偵查卷第40至41頁
      ，本院審判筆錄第9 至11頁），互核告訴人與證人乙○○
      所述情節均屬相符，且證人乙○○與被告、告訴人均非相
      識，被告亦已賠償撞及乙○○駕駛車輛造成之損害等情，
      業經證人乙○○證述在卷（見本院審判筆錄第11頁），衡
      情，證人乙○○應無刻意設詞構陷被告之必要，是告訴人
      及證人乙○○證稱被告駕駛車輛自路旁往前衝出，撞及告
      訴人騎乘之機車，導致告訴人受傷等情，應堪採信。至於
      證人乙○○固證稱其未看見被告駕駛車輛之何處撞及告訴
      人騎乘之機車等情，惟告訴人騎乘之機車行駛於乙○○駕
      駛車輛之右前側，且被告駕駛車輛駛入信一路前，係停放
      在信一路旁之人行道，均如前述，亦即被告駕駛之車輛與
      告訴人騎乘之機車發生碰撞之位置，係在乙○○之右前側
      ，非在乙○○行駛車道之正前方；又證人乙○○證稱當時
      被告駕車行駛之車速很快，當其發現被告駕駛之車輛撞及
      告訴人騎乘之機車後，來不及剎車，其駕駛之車輛即遭被
      告駕駛車輛撞擊等語（見本院審判筆錄第11頁），足認乙○○發現被告駕駛之車輛與告訴人騎乘之機車發生碰撞後
      ，尚無足夠反應時間，即遭被告駕駛之車輛撞擊，則縱使
      乙○○因碰撞地點係在右側，且當時屬於夜間，礙於視線
      角度或光線等因素，無法清楚看見被告駕駛之車輛與告訴
      人騎乘之機車發生碰撞之部位，或因事發突然，無從仔細
      觀察發生碰撞之部位，而無法描述被告駕駛車輛之何處與
      告訴人騎乘之機車發生碰撞，均與常情無違，尚難逕認證
      人乙○○證稱其看見被告駕駛之車輛自路邊往前駛出，撞
      及告訴人騎乘之機車等情非屬可信，是被告以證人乙○○
      未能描述被告駕駛車輛之何部位撞及告訴人騎乘之機車一
      節，逕指證人乙○○所述不可信，即非當採。
（二）告訴人及證人乙○○均具結證稱當時告訴人騎乘機車行駛
      於信一路之外側車道，且被告駕駛之車輛與告訴人騎乘之
      機車發生碰撞之位置，係在告訴人行駛之車道內等情（見
      本院審判筆錄第6 、7 、11、12頁），又依據現場圖及現
      場照片觀之，告訴人行駛外側車道之右側車道線與人行道
      間尚有2 公尺以上之距離（見前開偵查卷第12頁及本院卷
      附編號1 現場照片），而被告陳稱其駕駛之車輛與告訴人
      騎乘之機車發生碰撞前，其正在倒車入庫，當時僅前車輪
      尚在路邊排水溝上，其餘車身均已進入信一路45號前人行
      道等情，因被告駕駛之車輛為自小客車，該車前輪與車身
      前端之距離非長，此有本院卷附編號4 車號JW-9465 號車
      輛照片在卷供參，則依據上開車輛之車頭長度及前開路段
      之道路情形觀之，當被告駕駛之前開車輛大部分車身均進
      入信一路45號前之人行道，僅前車輪尚在路旁水溝蓋之際
      ，該車車頭應係在信一路外側車道右側車道線與人行道間
      之路面，當無進入外側車道之理，是行駛於外側車道之告
      訴人應無撞及被告駕駛車輛車頭之可能，足見被告前開辯
      詞非屬可信，益徵告訴人及證人乙○○證稱被告係駕車自
      路旁朝信一路車道往前橫越衝出，撞及行駛於信一路外側
      車道之告訴人等情，應與事實相符。
（三）另被告辯稱其駕駛上開車輛之左前車頭係遭告訴人騎乘機
      車之前車頭撞及云云，然告訴人於本院審理時證稱其騎乘
      之機車與被告駕駛之車輛發生碰撞後，機車係往左側傾倒
      ，車頭朝向人行道方向等語（見本院審判筆錄第7 頁），
      核與現場圖所繪告訴人機車倒地之方向相符（見前開偵查
      卷第12頁），足見告訴人證稱機車倒地方向應屬可信，果
      若被告辯稱其駕駛之車輛係遭告訴人騎乘機車之前方車頭
      撞擊等情屬實，因告訴人之機車於發生碰撞後，係往左側
      傾倒，亦即告訴人騎乘機車之右側並未撞及被告駕駛之車
      輛，復未因機車倒地而受損，則告訴人騎乘前開機車之右
      側應無受損情形，然依據告訴人騎乘機車之照片觀之，該
      機車之右側腳踏板前端有部分斷裂翹起、後端則有遭擠壓
      隆起及斷裂之情形（見前開偵查卷第7 、10頁及本院卷附
      編號3 機車照片），顯與上開所述不符，堪認被告前開辯
      解難謂可信；又告訴人騎乘機車右側腳踏板之受損情形，
      與遭車輛撞擊之情形相符，足信告訴人證稱當其騎乘機車
      行駛於信一路時，被告駕駛車輛自右側路旁往前衝出，撞
      及其騎乘機車之右側等情，應屬事實。至於告訴人騎乘前
      開機車之前方車頭雖亦受有損害，然該等損害可能係因機
      車倒地所造成，尚難逕認告訴人騎乘前開機車之車頭即有
      撞及被告駕駛車輛之情形，故被告所持上開辯解，均非可
      信。
三、另按起駛前應顯示方向燈，注意前後左右有無障礙或車輛行
    人，並應讓行進中之車輛行人優先通行，道路交通安全規則
    第89條第1 項第6 款定有明文。本件被告駕車自信一路45號
    前人行道行駛至信一路時，應依據上開規定，注意有無其他
    車輛行駛，並應讓行進中之車輛優先行駛，而當時天候陰、
    有照明、路面無缺陷、視距良好，此有道路交通事故調查報
    告表（一）可稽（見前開偵查卷第45頁），即客觀上並無不
    能注意之情形，然被告竟疏未注意及此，貿然自路旁人行道
    往前行駛至信一路，致與告訴人騎乘之機車發生碰撞，使告
    訴人受有前述傷害，堪認被告上揭駕駛行為，確有過失甚明
    ，又經車輛行車事故鑑定委員會鑑定責任歸屬後，其鑑定意
    見同此，此有臺灣區基宜區車輛行車事故鑑定委員會97年10
    月22日基宜鑑字第0975002198號函檢附之鑑定意見書附卷可
    稽（見前開偵查卷第49至51頁），已堪認定；另告訴人所受
    之傷害與被告之駕駛行為間，確有相當因果關係，亦屬明確
    。從而，本件事證明確，被告犯行應堪認定。
、法律適用部分
一、按汽車駕駛人若係基於社會生活上之地位，反覆執行駕駛汽
    車之事務，因其從事之駕駛工作，乃隨時可致他人身體生命
    於危險之行為，並係具有繼續、反覆行使該行為之地位，因
    此，自應負有注意俾免他人於危險之特別注意義務；又刑法
    上所謂業務上之行為，不僅指主業務而已，即為完成主要業
    務所附隨之準備工作與輔助事務，亦應包括在內；另行為人
    以駕駛為其附隨業務，不問其駕駛之時間是否係下班途中，
    均不能改變其應有之注意義務，故其駕駛之行為均不失為業
    務上行為之性質（最高法院75年台上字第1685號判例、89年
    度台上字第5002號、83年度台上字第2816號判決可資參照）
    。本件被告從事洗車業，工作內容包括將清洗完畢之車輛駛
    入車庫內打蠟等情，業據被告供承在卷（見本院審判筆錄第
    16至17頁），堪認駕駛車輛屬於被告從事洗車之主要業務所
    附屬之業務，參酌上開所述，被告係以從事駕駛業務之人，
    故核被告所為，係犯刑法第284 條第2 項前段之業務過失傷
    害罪。至於檢察官起訴指被告涉犯刑法第284 條第1 項前段
    之過失傷害罪，尚有未合，然公訴檢察官已當庭更正起訴法
    條為刑法第284 條第2 項前段，自無再行變更起訴法條之必
    要，附此敘明。
二、又按汽車駕駛人，無駕駛執照駕車、酒醉駕車、吸食毒品或
    迷幻藥駕車、行駛人行道或行經行人穿越道不依規定讓行人
    優先通行，因而致人受傷或死亡，依法應負刑事責任者，加
    重其刑至二分之一，道路交通管理處罰條例第86條第1 項定
    有明文。本件被告飲用酒類後，竟仍駕駛前開車輛行駛，因
    而致告訴人受有前開傷害，警方據報到場後，對被告施以呼
    氣中酒精濃度測試，測試結果高達每公升1.87毫克，已如前
    述，是應依上開規定加重其刑。至於檢察官起訴書關於被告
    所犯法條部分，未引用上開條文，應予補充。
三、本件車禍事故發生後，係由乙○○撥打119 報案，且報案時
    已報明肇事人之姓名，此有本院卷附基隆市○○○道路交通
    事故肇事人自首情形紀錄表供參，亦即警方到場處理時，業
    已知悉肇事人之姓名，換言之，被告非在警方查悉其犯行前
    ，主動坦承犯行，即無依據自首之規定減輕其刑之餘地。
四、爰審酌被告係從事駕駛業務之人，對於駕駛行為具有較高之
    注意義務，然被告竟未注意及此，且於飲酒後駕車行駛，導
    致告訴人受有前開傷害，所為非屬可取，又被告迄今未與告
    訴人達成和解，賠償告訴人之損失，復於偵查及本院審理時
    矢口否認犯行，犯後態度難稱良好，另告訴人所受傷害亦非
    輕微，惟被告前無犯罪紀錄等一切情狀，認檢察官具體求處
    有期徒刑6 月尚屬過重，而量處如主文所示之刑，並諭知易
    科罰金之折算標準。
據上論斷，應依刑事訴訟法第284 條之1 、第299 條第1 項前段
，道路交通管理處罰條例第86條第1 項，刑法第284 條第2 項前
段、第41條第1 項前段，刑法施行法第1 條之1 ，判決如主文。
本案經檢察官林秋田到庭執行職務。
中    華    民    國    98    年    1     月    23    日
                    交通法庭法    官  邰婉玲
以上正本證明與原本無異。
如不服本判決應於收受送達後10日內向本院提出上訴書狀，並應
敘述具體理由；其未敘述上訴理由者，應於上訴期間屆滿後20日
內向本院補提理由書（均須按他造當事人之人數附繕本）「切勿
逕送上級法院」。
中    華    民    國    98    年    1     月    23    日
                            書 記 官  彭筠凱
附錄所犯法條：
中華民國刑法第284條第2項
（過失傷害罪）
從事業務之人，因業務上之過失傷害人者，處 1 年以下有期徒刑
、拘役或1 千元以下罰金，致重傷者，處3年以下有期徒刑、拘役
或2 千元以下罰金。


司法院資訊處製作；財團法人民間司法改革基金會備份。
